【裁判字號】    98,易,2838
【裁判日期】    990326
【裁判案由】    業務侵占
【裁判全文】
臺灣臺北地方法院刑事判決              98年度易字第2838號
公  訴  人  臺灣臺北地方法院檢察署檢察官
被      告  甲○○
選任辯護人  陳佳瑤律師
            鄭祐祥律師
            林盛煌律師
上列被告因背信案件，經檢察官提起公訴（98年度偵字第11536
號），本院判決如下：
    主  文
甲○○無罪。
    理  由
一、公訴意旨略以：被告甲○○原係翰橋貿易股份有限公司（址
    設臺北市○○區○○路150號5樓，下稱翰橋公司）之董事，
    負責翰橋公司於大陸地區之業務開發。翰橋公司於民國93年
    6月間出資並授權被告辦理高爾夫球證，且須登記在翰橋公
    司之名下，詎被告為翰橋公司處理事務，竟意圖為自己不法
    之利益，於同年6月18日由翰橋公司出資申購價美金4萬2500
    元、年費美金600元、最低消費額美金600元（折合人民幣36
    萬1695.17元）之價格，向大陸地區「富陽富春山居休閒事
    業有限公司」辦理高爾夫球證1張，並將上開高爾夫球證登
    記在其自己名下，而為違背其任務之行為，致生損害於翰橋
    公司之財產。嗣被告於96年12月20日辭去翰橋公司之董事職
    務後，於97年1月8日將上開高爾夫球證轉讓與金梅央，經翰
    橋公司於同年9月17日寄發存證信函向被告催討上開高爾夫
    球證，被告仍置之不理，因認被告涉犯刑法第342條第1項之
    背信罪嫌等語。
二、按犯罪事實應依證據認定之，無證據不得認定犯罪事實；不
    能證明被告犯罪或其行為不罰者，應諭知無罪之判決，刑事
    訴訟法第154條第2項、第301條第1項分別定有明文。次按事
    實之認定，應憑證據，如未能發現相當證據，或證據不足以
    證明，自不能以推測或擬制之方法，以為裁判之基礎；又認
    定犯罪事實所憑之證據，雖不以直接證據為限，間接證據亦
    包括在內，然而無論直接或間接證據，其為訴訟上之證明，
    須於通常一般之人不致有所懷疑，而得確信其為真實之程度
    者，始得據為有罪之認定；再認定不利於被告之事實，須依
    積極證據，苟積極證據不足為不利於被告事實之認定時，即
    應為有利於被告之認定，更不必有何有利之證據，最高法院
    40年臺上字第86號、76年臺上字第4986號及30年上字第816
    號分別著有判例意旨可資參照。又按告訴人之告訴，係以使
    被告受刑事訴追為目的，是其陳述是否與事實相符，仍應調
    查其他證據以資審認；又被害人之陳述如無瑕疵，且就其他
    方面調查又與事實相符，固足採為科刑之基礎，倘其陳述尚
    有瑕疵，而在未究明前，遽採為論罪科刑之根據，即難認為
    適法，最高法院52年臺上字第1300號、61年臺上字第3099號
    著有判例意旨可資參照。況刑事訴訟法第161條第1項亦規定
    ，檢察官就被告犯罪事實，應負舉證責任，並指出證明之方
    法，是檢察官對於起訴之犯罪事實，應負提出證據及說服之
    實質舉證責任，倘其所提出之證據，不足為被告有罪之積極
    證明，或其指出證明之方法，無從說服法院以形成被告有罪
    之心證，基於無罪推定之原則，自應為被告無罪判決之諭知
    ，最高法院92年度臺上字第128號著有判例意旨可資參照。
三、檢察官認被告涉有上開罪嫌，無非係以告訴人翰橋公司代表
    人乙○○之指訴、臺灣中小企業銀行93年6月18日匯出匯款
    申請書影本及「富陽富春山居休閒事業有限公司」發票影本
    各乙紙、被告向告訴人申請之94年6月1日至94年7月19日大
    陸費用表及告訴人於94年9月8日在彰化銀行匯款回條聯影本
    各乙張、「富陽富春山居休閒事業有限公司」會員異動申請
    書影本乙份等為主要論據。訊據被告堅決否認有何背信犯行
    ，辯稱：上開「富陽富春山居休閒事業有限公司」高爾夫球
    證係翰橋公司為酬謝其辛勞及對公司之貢獻，所為其申辦之
    福利，此由該球證自始至終均登記於被告名下，且年費等費
    用均非告訴人所支付，告訴人亦未將上開高爾夫球證列入公
    司資產，且迄至被告與告訴人間發生爭執而離職前，其間告
    訴人之代表人乙○○甚至曾與被告一同至「富陽富春山居休
    閒事業有限公司」從事休閒活動，均未見告訴人向被告請求
    返還上開球證，足見告訴人並非以投資之目的申辦上開高爾
    夫球證，而係將上開球證作為被告之福利贈與被告等語。
四、經查：
（一）系爭「富陽富春山居休閒事業有限公司」以被告名義登記
      之高爾夫球證，自93年6月間購買之初即以被告名義登記
      ，此有富春山居渡假村俱樂部會員規章約定書在卷可憑（
      97年度他字第10876號卷第23至26頁），核與被告辯稱相
      符。告訴人雖指訴當初授權被告辦理之初，係要求被告以
      翰橋公司名義登記，但被告違背告訴人之託負，逕自以其
      個人名義登記，告訴人代表人乙○○亦於偵訊時證稱：當
      時甲○○有跟我提要買球證，說可以投資增值，當時是美
      金8萬多元買一張會員證，我說考慮看看。後來有一天他
      打電話給我說找到一位兩岸咖啡的楊先生可以合買，一人
      付一半的錢，他沒有說用何名義購買，但我想一定是公司
      ，因為他說是公司的投資，且客戶來時可以帶客人去打球
      ，我有向甲○○確認以公司名義購買，一定都要用公司名
      義，不然發票為何會開翰橋公司名義，我們在大陸辦事處
      的Maggie小姐通知台灣翰橋公司要在18日匯款，我確認資
      金，就以在貝里斯的紙上公司樺穎公司名義付款，我沒向
      富春山居確認收款及會員證事宜，我都是委託甲○○處理
      ，公司會計有確認對方有無收到前並開發票等語（97年度
      他字第10876號卷第48至49頁），雖依告訴人代表人乙○
      ○所述，系爭高爾夫球證係自始即以翰橋公司名義投資購
      買，然依被告所提出之「富陽富春山居休閒事業有限公司
      」95年9月對帳單所示，該年9月22日告訴人代表人乙○○
      曾至球場消費，金額達人民幣4,928元，果確如告訴人所
      指訴，該高爾夫球證係自始即應以翰橋公司名義登記，則
      於告訴人代表人於95年9月22日至上開球場消費時，理應
      即已知悉該高爾夫球證並未登記在翰橋公司名下，而係登
      記在被告名下，則何以翰橋公司迄至因與被告決裂而提出
      本件告訴前，均未曾向被告請求返還該球證，可知被告辯
      稱，申辦該球證之初，係公司以之為被告之福利，故乃逕
      以被告名義申購等語，尚屬可信。
（二）系爭球證除於93年6月申辦之初，其申請之費用美金4萬
      3700元（含購買球證費用4萬2500元、年費美金600元、最
      低消費額美金600元，折合人民幣36萬1695.17元）係由訴
      外人樺穎公司支付外，其後各期年費等費用，94年間係先
      由被告所支付後，再由被告向大陸地區漢橋（杭州）五金
      製品有限公司（下稱漢橋杭州公司）請款（依告訴人所陳
      ，被告所用以轉入其名下臺新銀行帳戶內用以支付系爭高
      爾夫球證年費等款項之彰化銀行南港分行帳戶係被告借予
      訴外人樺穎公司使用，故該筆年費等費用最後亦係由樺穎
      公司所支付）；95年之年費等費用則係由漢橋杭州公司支
      付，96年及97年之費用則均係由被告個人支付（98年度偵
      字第11536號卷第5至12頁；本院卷第28至33頁），均未曾
      由告訴人所支付。且支付95年度年費等費用之漢橋杭州公
      司當時係由被告擔任負責人（雖告訴人陳稱該公司之負責
      人嗣已由被告改由告訴人代表人乙○○擔任，惟依告訴人
      所提出之大陸地區浙江省杭州市中級人民法院行政裁定書
      所示，該改任負責人事件，係迄至98年間始告確定）。是
      果確如告訴人所指陳，該球證係告訴人公司之投資，何以
      未曾由該公司支付購買價款及年費等費用，又何以95年度
      係由被告擔任負責人之漢橋杭州公司支付年費等費用，96
      年及97年之年費等費用則均係由被告個人所支付。參以告
      訴人係於97年11月7日始具狀對被告提出本件告訴，但於
      96年間告訴人尚未對被告提出本件刑事告訴時，該球證之
      年費等費用已由被告自行處理，益徵被告所辯稱系爭球證
      係公司申辦予其作為福利品，應屬可信。
（三）經本院依被告聲請向鄭德山會計師事務所調取翰橋公司自
      92年至96年間申報營利事業所得稅之工作底稿，及向財政
      部臺北市國稅局調取翰橋公司自92年至97年間申報營利事
      業所得稅所檢附之財產目錄核閱之結果，翰橋公司自93年
      6月間申辦上開高爾夫球證後，均未曾將該球證列入公司
      資產申報，且嗣迄至97年申報營利事業所得稅時，翰橋公
      司亦尚未曾將此高爾夫球證列為公司資產，亦有告訴人所
      提出之眾智聯合會計師事務所覆函乙紙在卷可按（本院卷
      第105頁），並為告訴人所自承。衡情該「富陽富春山居
      休閒事業有限公司」高爾夫球證，若果係翰橋公司以自身
      名義所投資購買，並非予被告之福利品，自應將之列為公
      司資產，依法申報，並即向被告催索返還。即或如告訴人
      所陳，因被告遲未將該紙球證歸還公司，致公司無法辦理
      驗收，亦無法向代為支付款項之訴外人樺穎公司返還其所
      代為支付之費用，但依諸會計法規，亦應依法將上開球證
      列入翰橋公司資產，並依法報明尚對訴外人樺穎公司積欠
      其所代墊款項之債務，但告訴人均未如此作為，可見被告
      所辯稱該紙高爾夫球證於申辦之初，翰橋公司即以之為被
      告之福利，故即以被告名義登記，並非無稽。
（四）公訴人雖再指陳被告於96年12月20日辭去翰橋公司董事職
      務後，嗣已於97年1月8日將上開高爾夫球證轉讓與訴外人
      金梅央，據為認定被告確實涉有背信罪嫌之依據。惟查，
      被告雖亦自承其名下所有上開高爾夫球證（編號F599B）
      因第一記名人楊進發之妻欲與第一記名人楊進發同時登錄
      在同一張會員卡上，故其同意將其所使用之上開編號F599
      B球證之第二記名人異動為楊進發之妻金梅央，惟被告使
      用上開球證之權利並未因而喪失，亦即被告使用上開球證
      之權利旋亦於同年1月13日，經由「富陽富春山居休閒事
      業有限公司」之安排，與另一第一記名人為劉光榮（編號
      F003）之球證聯名登記被告為第二記名人（編號F003B）
      （本院卷第175至176頁），可知被告並無公訴人所指陳之
      將系爭球證使用權利轉讓予他人之事實，自亦無由據以認
      定被告涉有何侵占或背信罪嫌。
五、綜上所述，本件證據無法證明被告有檢察官所指前開犯行，
    此外，本院復查無其他積極證據足以證明被告犯罪，揆諸上
    開法條及判例意旨，本件不能證明被告犯罪，自應為被告無
    罪之諭知。
據上論斷，依刑事訴訟法第301 條第1 項，判決如主文。
本案經檢察官沈志成到庭執行職務。
中    華    民    國     99    年    3    月    26    日
                  刑事第十五庭  審判長法  官  廖紋妤
                                      法  官  邱蓮華
                                      法  官  黃桂興
上正本證明與原本無異。
如不服本判決應於收受送達後10日內向本院提出上訴書狀，並應
敘述具體理由；其未敘述上訴理由者，應於上訴期間屆滿後20日
內向本院補提理由書（均須按他造當事人之人數附繕本）「切勿
逕送上級法院」。告訴人或被害人如對於本判決不服者，應具備
理由請求檢察官上訴，其上訴期間之計算係以檢察官收受判決正
本之日期為準。
                                      書記官  陳品潔
中    華    民    國     99    年    3    月    26    日

司法院資訊處製作；財團法人民間司法改革基金會備份。
